最高法院刑事判決　　　　　　九十六年度台上字第三○一四號
上　訴　人　甲○○
選任辯護人　游開雄律師
上列上訴人因違反毒品危害防制條例案件，不服台灣高等法院中
華民國九十六年二月二十七日第二審更審判決（九十五年度上重
更(二)字第六○號，起訴案號：台灣士林地方法院檢察署九十一年
度偵字第七三四○號），提起上訴，本院判決如下：
    主  文
原判決撤銷，發回台灣高等法院。
    理  由
本件原判決認定：上訴人甲○○前於民國八十三年四月間，因煙
毒案件，經台灣台北地方法院判處有期徒刑三年二月確定，又於
八十五年二月間，因違反麻醉藥品管理條例，經同法院判處有期
徒刑六月確定，接續執行（至八十六年八月二日假釋出獄），於
八十八年九月十六日假釋（縮刑）期滿，以已執行論。又意圖營
利，基於販賣第一級毒品海洛因之概括犯意，於九十一年五月間
及九十一年六月二十五日先後二次，在南投縣草屯鎮蔡獻瑞住處
，經蔡獻瑞之聯絡（蔡獻瑞部分未據起訴），以每半塊（重約四
兩六錢半）新台幣（下同）三十八萬元、四十五萬元之價格，向
綽號「明哥」者販入第一級毒品海洛因磚各半塊。上訴人於販入
後，以一比二或一比二‧五之比例摻入葡萄糖粉末，將海洛因稀
釋，再以壓模機將之壓製成塊狀，放入冰箱藏放。旋於：(1)九十
一年五月底，在台北市○○區○○路二段三四一巷旁之工寮內，
將稀釋後之第一級毒品海洛因磚，以每塊十五萬元之價格出售予
何坤林。(2)於同年六月初，在台北市○○區○○路十九號四樓，
將稀釋後之第一級毒品海洛因磚（重約一兩半），以每塊十萬元
之價格出售予何坤林。(3)於同年六月下旬，在台北市○○區○○
路二段三四一巷旁之工寮內，將稀釋後之第一級毒品海洛因磚（
重約一兩多），以每塊十萬元之價格出售予何坤林。(4)於九十一
年七月六日下午，在其台北縣永和市○○街九十五巷四弄七號住
處，將稀釋後之第一級毒品海洛因磚（重約二兩），以每塊二十
萬元出售予何坤林（當日先給付十萬元，餘款於翌日付清）。嗣
何坤林於九十一年七月十日下午四時許，在台北市○○區○○路
三段二四一巷旁之工寮內經警查獲，扣得第一級毒品海洛因（毛
重九‧八一公克），並供出毒品來自上訴人。警方經由台灣士林
地方法院檢察署檢察官指揮，（於同日晚上）帶同何坤林前往台
北縣永和市○○街九十五巷四弄七號上訴人之住處，由何坤林向
上訴人佯稱欲再購買海洛因，誘使上訴人開門，而得進入屋內，
於上訴人正欲與何坤林洽談毒品交易之際，警方人員立刻表明身
分並實施緊急搜索，在冰箱內當場查獲上訴人所有如原判決附表
（下稱附表）編號１所示之第一級毒品海洛因十四包（合計淨重
二五七‧五九公克，純度45.09%，純質淨重一一六‧一五公克）
及如附表編號２至５所示之壓模機、電子秤各一台、分裝袋二○
六○個、現金二百八十萬元（其中五十五萬元為販賣海洛因所得
）等情。因而撤銷第一審關於販賣第一級毒品部分之判決（另販
賣第二級毒品部分，已判刑確定），改判仍論處上訴人連續販賣
第一級毒品（累犯，處無期徒刑，褫奪公權終身，併科罰金新台
幣六十萬元）罪刑，固非無見。
惟查：(一)、除簡式審判程序案件外，審判長就被告被訴事實為訊
問者，應於調查證據程序之最後行之；並於調查證據完畢後，命
檢察官、被告、辯護人就事實及法律為辯論，刑事訴訟法第二百
八十八條第三項、第二百八十九條第一項分別定有明文。亦即犯
罪事實，應經調查證據、訊問及辯論之程序，始得為有罪之判決
。原判決認定：上訴人於九十一年五月間及九十一年六月二十五
日先後二次，以每半塊（重約四兩六錢半）三十八萬元、四十五
萬元之價格，向綽號「明哥」者販入第一級毒品海洛因磚各半塊
後，以一比二或一比二‧五之比例摻入葡萄糖粉末，予以稀釋，
再以壓模機將之壓製成塊狀，旋於九十一年五月底、同年六月初
、同年六月下旬及同年七月六日下午，將稀釋後之第一級毒品海
洛因磚，以每塊十五萬元、十萬元（重約一兩半）、十萬元（重
約一兩多）、二十萬元（重約二兩）之價格出售予何坤林，嗣於
九十一年七月十日晚上經警在其住處查獲海洛因十四包（合計淨
重二五七‧五九公克，純度45.09 % ，純質淨重一一六‧一五公
克），成立連續販賣第一級毒品罪。然依其審判筆錄記載，原審
於調查證據程序之後，僅就上訴人被查獲十四包海洛因之事實為
訊問，至於上訴人有無以三十八萬元、四十五萬元之價格，向綽
號「明哥」者販入海洛因磚各半塊？有無於稀釋後，以每塊十五
萬元、十萬元（重約一兩半）、十萬元（重約一兩多）及二十萬
元（重約二兩）之價格出售予何坤林？並未依法訊問，即遽行辯
論，並為有罪之判決，自有違誤。(二)、按所謂「陷害教唆」，係
指行為人原無犯罪之意思，純因具有司法警察權者之設計誘陷，
以唆使其起意，待其形式上符合著手於犯罪行為之實行時，再予
逮捕者而言。此種「陷害教唆」，因行為人原無犯罪之意思，具
有司法警察權者復伺機逮捕，係以不正當手段入人於罪，故被陷
害教唆者不成立犯罪。前揭情形，與犯罪行為人本有犯罪之意思
，司法警察於獲悉後為取得證據，佯與之為對合之行為，待其著
手於犯罪行為之實行時，予以逮捕，以求人贓俱獲，此乃蒐證之
方法，因行為人主觀上原即有犯罪之意思，倘客觀上又已著手於
犯罪行為之實行時，得成立未遂犯之情形，迥然有別。原判決既
認定上訴人原有販賣第一級毒品之犯意，且有連續四次將海洛因
販賣予何坤林之行為，嗣於查獲何坤林後，供出毒品來自上訴人
，警方乃經由檢察官之指揮，帶同何坤林前往上訴人之住處，由
何坤林向上訴人佯稱欲再購買海洛因，因而查獲上訴人，並在其
住處之冰箱內扣得十四包海洛因。如果無訛，則此種情形是否屬
於「陷害教唆」，即非無疑。原審未予究明、釐清，並將「陷害
教唆」與警方蒐證之方法，混為一談，認為警方帶同何坤林前往
上訴人之住處搜索，屬於「陷害教唆」云云（見原判決第七頁第
三行至第六行、第十頁第十一行至第十八行），其所持見解，已
有違誤。又原判決既認為九十一年七月十日之「陷害教唆」行為
，尚不成立犯罪（見原判決第七頁第五行至第六行、第十頁第十
七行至第十八行）。但於論罪時，卻又謂四次販賣既遂犯行與一
次販賣未遂犯行（指九十一年七月十日查獲之該次），時間緊接
，觸犯構成要件相同之罪名為連續犯，以販賣既遂一罪論（見原
判決第八頁第十七行至第二十三行），復認九十一年七月十日查
獲當次之行為，亦成立未遂犯，前後亦自相矛盾。(三)、證據之證
明力如何，雖屬於事實審法院自由判斷職權，而其所為判斷，仍
應受經驗法則與論理法則之支配（本院五十三年台上字第二○六
七號判例參照）。原判決理由先記載：「上訴人即被告請求詰問
證人何坤林一節，本院（指原審法院）業已傳喚到庭，並踐行交
互詰問，關於此部分事實，證人何坤林前後並無異詞，洵堪採信
」（見原判決第四頁第十九行至第二十一行）。如果無訛，似認
為證人何坤林在原審之證述，「前後並無異詞，洵堪採信」。然
而其後則係記載：「雖證人何坤林嗣後於原審（指第一審）中翻
稱否認有向被告甲○○購買毒品及不認識被告云云，……證人何
坤林在本院（指原審法院）接受詰問時，悉以不負（諒係復字之
誤）記憶為由支吾其詞，若上訴人即被告確無售予第一級毒品海
洛因之事，理當堅持其在原審之說詞，為上訴人即被告脫罪猶恐
不及，豈有反而出此不置可否之態度？」云云（見原判決第六頁
第二十行至第二十七行）。則證人何坤林於原審，究竟係具體指
證上訴人販賣第一級毒品「前後並無異詞」；或以「不復記憶為
由支吾其詞，……不置可否」？前後已不相適合。又何坤林於原
審之證述，倘「前後並無異詞」，但如何得認為「前後並無異詞
」？原判決並未具體敘明，亦有違誤。(四)、有罪之判決書，其記
載之事實與理由必須兩相一致，方為合法，倘事實已有敘及，而
理由內未加說明，是為理由不備，若理由已加說明，而事實無此
記載，則理由失其依據，均足構成撤銷之原因。原判決事實雖記
載，上訴人「意圖營利，基於販賣第一級毒品海洛因謀取不法利
益之概括犯意」，而為本件犯罪；且警方帶同何坤林前往上訴人
之住處，實施「緊急搜索」，因而查獲上訴人，並在冰箱內扣得
十四包海洛因。惟上訴人已否認「意圖營利」而販賣海洛因；且
辯稱警方係違法搜索。乃原判決關於上訴人具有營利意圖，所憑
之依據為何？前揭搜索行為，合於刑事訴訟法第一百三十一條第
一項第幾款之規定？於理由內則毫無記載，自屬理由不備。(五)、
刑法部分條文於九十四年一月七日修正、同年二月二日公布，並
自九十五年七月一日施行，其中第四十二條關於罰金易服勞役之
折算標準，已從「易服勞役以一元以上三元以下，折算一日。但
勞役期限不得逾六個月」（第二項）；「罰金總額折算逾六個月
之日數者，以罰金總額與六個月之日數比例折算」（第三項）。
修正為「易服勞役以新臺幣一千元、二千元或三千元折算一日。
但勞役期限不得逾一年」（第三項）；「罰金總額折算逾一年之
日數者，以罰金總額與一年之日數比例折算」（第五項前段）。
原審於九十六年二月二十七日為裁判時，上開修正條文已經施行
，但原判決關於併科罰金易服勞役之折算標準部分，並未為新舊
法之比較適用，即逕行適用行為時法予以判決，亦有疏漏。(六)、
有罪之判決書其宣示之主文，與所載之事實及理由必須互相適合
，否則即屬理由矛盾，其判決當然為違背法令。原判決主文諭知
「如附表編號２至５所示之物品均沒收」，而其中附表編號４所
示之物，計有海洛因包裝袋十四個及（空）分裝袋二○六○個（
見原判決第十四頁附表編號４）。但原判決理由，僅說明毒品包
裝袋十四個，依毒品危害防制條例第十九條第一項規定沒收（見
原判決第九頁第十三行至第十六行）；至於空分裝袋二○六○個
，是否應宣告沒收？則毫無說明，亦有疏漏。以上或為上訴意旨
指摘所及，或為本院得依職權調查之事項，應認原判決仍有撤銷
發回更審之原因。又(1)原判決所載之「工寮」，究係在台北市○
○區○○路「二段三四一巷旁」或「三段二四一巷旁」？前後記
載不一（見原判決第二頁第九行至第十行、第二十二行至第二十
三行），究竟何者為正確，本院前次發回意旨，已經指出應予查
明，乃更(二)審判決，仍未予處理。(2)原判決事實僅記載，上訴人
於九十一年五月底、同年六月初、同年六月下旬及同年七月六日
下午，連續四次將稀釋後之第一級毒品海洛因磚，以「每塊」十
五萬元、十萬元、十萬元及二十萬元之價格出售予何坤林。所謂
以「每塊」十五萬元、十萬元、十萬元、二十萬元之價格出售，
僅指「每塊」之單價。上訴人每次售出之實際數量為何？應予具
體認定，併此指明。
據上論結，應依刑事訴訟法第三百九十七條、第四百零一條，判
決如主文。
中　　華　　民　　國　九十六　年　　六　　月　　七　　日
                      最高法院刑事第十庭
                          審判長法官  謝　俊　雄
                                法官  陳　世　雄
                                法官  魏　新　和
                                法官  吳　信　銘
                                法官  徐　文　亮
      本件正本證明與原本無異
                                      書  記  官
中　　華　　民　　國　九十六　年　　六　　月 　十一 　日
                                                      V
